【裁判字號】    95,台上,1427
【裁判日期】    950317
【裁判案由】    違反毒品危害防制條例
【裁判全文】
最高法院刑事判決            九十五年度台上字第一四二七號
    上  訴  人  甲○○
                        272.
    選任辯護人  陳鴻謀律師
    上  訴  人  乙○○
                        巷20.
上列上訴人等因違反毒品危害防制條例案件，不服台灣高等法院
台中分院中華民國九十四年一月二十七日第二審更審判決（九十
三年度上更(一)字第一四七號，起訴案號：台灣台中地方法院檢察
署九十二年度偵字第四四八四、六○一七號），提起上訴，本院
判決如下：
    主  文
原判決關於甲○○、乙○○部分撤銷，發回台灣高等法院台中分
院。
    理  由
本件原判決認定：林金水係林金正之兄（以上二人均經原審判處
有期徒刑十年確定），黃益仁（經原審判處有期徒刑八年確定）
為林金水、林金正姐夫，上訴人甲○○為林金水之妻妺，楊永順
（亦經原審判處有期徒刑八年確定）則為黃益仁之友人，上訴人
乙○○則係台南縣永康市○○○街五一巷四十五弄四十四號昇傑
企業行之負責人，經營化學藥品之買賣，且與林金正為熟識多年
之友人。詎林金水、林金正二人為圖牟利，竟與綽號「阿海」（
又稱「小黑」，即蔡玉財，現在高雄監獄另案執行中）共同基於
製造第二級毒品甲基安非他命之概括犯意聯絡，先由林金正於民
國九十二年一月二十五日，至上開昇傑企業行，以現金交易之方
式，向乙○○購買製造甲基安非他命過程所需之化學原料鈀金二
十瓶、氫氧化鈉約六十餘瓶、活性碳五包、硫酸鋇二十瓶、醋酸
鈉二十瓶、氯化鈉三十瓶、氯化亞風十二瓶及丙酮二十瓶，總價
值約新台幣（下同）六十餘萬元，而乙○○亦明知林金正以經營
汽車喇叭工廠為生，其購買上開大量化學原料之目的係為供製造
甲基安非他命所用之試劑或溶劑，猶基於幫助林金正製造甲基安
非他命之犯意，同意林金正購買前揭化學原料之請求，於九十二
年二月中旬，分別向台中市螢光工業有限公司調取氯化亞鈀（即
鈀金）二十瓶、向台北市之輔琳儀器公司調取氯化亞風十二瓶，
向雲林縣之桐緯企業社調取氫氧化納六十瓶、硫酸鋇二十瓶、醋
酸鈉二十瓶及氯化鈉三十瓶，及向台南之宏成企業社調取丙酮二
十瓶，以供林金正等人製造甲基安非他命之用，且為掩人耳目，
雙方約定由乙○○將上開化學原料，載運至台南縣大灣附近過往
路人較少之道路旁，再由林金正以車尾接車尾之方式駕駛貨車前
往接運，隨即依綽號「阿海」即蔡玉財指示，將該購得之化學原
料先運至不詳處所藏放。另林金正於同年二月十七日下午三時許
，冒用陳雲隆名義，向蔡碧桂租得台南縣新化鎮竹子腳一六八號
工廠（該工廠為蔡碧桂之父蔡信行所有，林金正行使偽造私文書
部分亦經原審認定）。嗣蔡玉財旋於同年二月十七日至二月二十
日間，將如原判決附表三所示之製造甲基安非他命工具及前揭化
學原料運至該工廠，以利甲基安非他命之製造。而林金水則自同
年二月二十日起，在台南縣歸仁鄉○○路二八一號林金正經營之
汽車喇叭工廠，以不詳之代價，僱用有犯意聯絡之黃益仁、楊永
順擔任製造甲基安非他命之助手，並僱用有犯意聯絡之甲○○，
擔任管理上開甲基安非他命工廠門禁及把風之工作，林金正並將
上開甲基安非他命工廠之鑰匙，交予甲○○保管，彼等並基於共
同概括之犯意聯絡，由林金正先後二次於同年二月二十一日、二
十二日駕車搭載林金水、黃益仁、甲○○及楊永順四人，至上開
甲基安非他命製造工廠，林金水、黃益仁、楊永順等人負責將麻
黃素與前揭試劑及溶劑等化學原料經由滷化、催化過程，過濾及
低溫結晶，而提煉製造成甲基安非他命成品，甲○○則負責門禁
與把風。嗣於同年二月二十二日下午四時三十分許，當甲○○在
上開工廠門口把風、林金水、黃益仁、楊永順則在前揭林金正租
得之工廠正從事製造甲基安非他命之際，為台灣台中地方法院檢
察署檢察官指揮台中縣警察局東勢分局、清水分局、行政院海岸
巡防署海洋巡防總局偵防查緝隊組成之專案小組成員當場查獲，
並扣得如原判決附表一所示之第二級毒品甲基安非他命成品十六
包（總淨重一四六六四點一二公克，取零點二八公克鑑驗用罄，
總餘重一四六六三點八四公克）、如原判決附表二所示之第二級
毒品液體甲基安非他命二十五桶（重量詳原判決附表二所示）及
如原判決附表三所示供製造第二級毒品甲基安非他命所用之物（
其中編號六、八、九、十、十一、十三、十八、十九、二十、二
十一、二十三、二十五、二十六、三十所示之工具其上之結晶物
均檢出含有甲基安非他命成分，且無從分離）等情。因而撤銷第
一審關於上訴人甲○○、乙○○科刑部分之判決，改判論上訴人
甲○○以共同製造第二級毒品罪，判處有期徒刑柒年，諭知扣案
如原判決附表一所示之第二級毒品甲基安非他命拾陸包（驗餘淨
重壹萬肆仟陸佰陸拾點捌肆公克）、附表二所示之液態第二級
毒品甲基安非他命半成品共計貳拾伍桶（重量詳如附表二所示）
及附表三編號六、八、九、十、十一、十三、十八、十九、二十
、二十一、二十三、二十五、二十六、三十所示之工具，均沒收
銷燬之，扣案如原判決附表三編號一至五、編號七、十二、十四
、十五、十六、十七、二十二、二十四、二十七、二十八、二十
九所示之物均宣告沒收之；仍論上訴人乙○○以幫助製造第二級
毒品罪，判處有期徒刑肆年，固非無見。
惟查：（一）科刑之判決書其所載之事實及理由必須互相適合，
否則即屬理由矛盾，其判決當然違背法令。又連續犯係指基於概
括之犯意，連續數行為，反覆侵害同一或同種之法益，而觸犯構
成要件相同之罪名者而言，乃數個獨立之犯罪行為，時間上有先
後次序之別。若行為人主觀上就同一犯罪構成要件之事實，以單
一犯意（即犯意之同一性或接續性）之數行為接續進行同一犯罪
，侵害同一法益（即被害法益之同一性或單一性），其前後所實
施之數動作，乃組成一個犯罪行為之一部時，則為接續犯，屬實
質上之一罪。原判決事實認定：甲○○為林金水之妻妺，……乙
○○則係台南縣永康市○○○街五一巷四五弄四四號昇傑企業行
之負責人，經營化學藥品之買賣……。詎林金水、林金正二人為
圖牟利，竟與綽號「阿海」（即蔡玉財）共同基於製造第二級毒
品甲基安非他命之「概括犯意聯絡」；彼等並基於「共同概括之
犯意聯絡」，由林金正先後二次於同年二月二十一日、二十二日
駕車搭載林金水、黃益仁、甲○○及楊永順四人，至上開台南縣
新化鎮竹子腳一六八號甲基安非他命製造工廠，林金水、黃益仁
、楊永順等人負責將麻黃素與前揭試劑及溶劑等化學原料經由滷
化、催化過程，過濾及低溫結晶，而提煉製造成甲基安非他命成
品，甲○○則負責門禁與把風等情（見原判決第三頁倒數第一至
五行、第四頁第一、二行、第五頁第二至七行）。如果無訛，似
認甲○○與林金水等人係基於「概括之犯意」而具有連續犯之犯
意。然理由則說明：甲○○與林金水等人，由林金正於九十二年
一月二十五日負責購入製造甲基安非他命之試劑及溶劑等化學原
料，其餘則於同年二月二十一日、二十二日在查獲工廠接續製造
至被查獲為止，應視為一個製造行為之數個舉動之接續實行，應
屬「接續犯」，尚難認成立連續犯等語（見原判決第三十五頁第
三至六行），似又認甲○○之犯行為接續犯。則究係「連續犯」
抑或「接續犯」，其事實之認定及理由之說明即生齟齬，自有判
決理由矛盾之違背法令。（二）有罪判決書理由之說明必須前後
一致，方為合法。倘若理由之說明不相一致，按諸刑事訴訟法第
三百七十九條第十四款後段規定，自屬判決理由矛盾之當然違背
法令。原判決理由內說明：甲基安非他命（ＭＥＴＨＡＭＰＨＥ
ＴＡＭＩＮＥ）與安非他命固均屬毒品危害防制條例第二條第二
項第二款所稱之第二級毒品，但兩者究屬不同，本件於現場所查
扣之毒品，經檢驗結果，係含甲基安非他命（ＭＥＴＨＡＭＰＨ
ＥＴＡＭＩＮＥ）成分之甲基安非他命，並非「安非他命」，原
判決（指第一審判決）誤為甲○○等人係製造第二級毒品「安非
他命」，乙○○係幫助製造第二級毒品「安非他命」，自有未合
等語（見原判決第三十五頁倒數第一至六行）。如果不虛，似認
「甲基安非他命」與「安非他命」係二種不同之概念，亦屬不同
之第二級毒品。惟理由內復說明：乙○○係以基於「幫助製造安
（非）他命」之犯意，而從事犯罪構成要件以外之行為，應成立
幫助犯，並依正犯之刑減輕之；甲○○等人製造甲基安非他命其
製造過程自會有成品與半成品，此應為犯罪行為人尚未製造完成
以前之當然結果，僅應成立一「製造安非他命罪」各等語（見原
判決第三十五頁第十、十一行、最後一行、第三十六頁第一、二
行）。似又認甲○○犯「製造安非他命」罪；乙○○則犯「幫助
製造安非他命」罪，互核以觀，顯然原判決理由之說明前後亦不
一致，自有理由矛盾之違誤。況依卷附甲基安非他命相關說明資
料記載：法定名稱：甲基安非他命（ＭＥＴＨＡＭＰＨＥＴＡＭ
ＩＮＥ），俗稱：安公子、安仔、冰糖等（見九十二年度偵字第
四四八四號卷第一六八頁）觀之，能否謂「甲基安非他命」與「
安非他命」係「兩種不同之概念」、「屬不同之第二級毒品」，
殊非無疑。原審未細心勾稽，並詳細闡述其為上開說明之理由，
遽行論斷，尚嫌速斷。另原判決理由內先則說明：已足認甲○○
係由林金水僱用至上揭工廠工作，除負責保管該處三支錀匙外，
並負責大門開啟之工作甚明；嗣又敘稱：林金正既出面承租上開
工廠，充作製造甲基安非他命工廠之場所，並負責保管該工廠之
錀匙各等語（見原判決第二十四頁第四、五行、第二十八頁第七
、八行），則究係甲○○負責保管工廠鑰匙，而應負把風之共同
正犯責任？抑或僅由林金正負責保管鑰匙？其理由之說明亦有前
後矛盾之違背法令。以上或為上訴意旨所指摘，或為本院得依職
權調查之事項，應認原判決關於甲○○、乙○○部分有撤銷發回
之原因。
據上論結，應依刑事訴訟法第三百九十七條、第四百零一條，判
決如主文。
中    華    民    國  九十五  年    三    月  十七    日
                      最高法院刑事第六庭
                          審判長法官  林  增  福
                                法官  邵  燕  玲
                                法官  張  清  埤
                                法官  陳  世  雄
                                法官  陳  朱  貴
      本件正本證明與原本無異
                                      書  記  官
中    華    民    國  九十五  年    三    月  二十三  日
                                                Ｒ


司法院資訊處製作；財團法人民間司法改革基金會備份。
